臺灣高等法院刑事判決
109年度上易字第1091號
上  訴  人  
即  被  告  劉呈祥




                    送達代收人簡慶渝  住○○市○○區○                       ○街○段00號0樓
上列上訴人因妨害公務等案件，不服臺灣士林地方法院109年度
易字第142號，中華民國109年4月21日第一審判決（起訴案號：
臺灣士林地方檢察署108年度調偵字第660號），提起上訴，本院
判決如下：
    主  文
原判決撤銷。
劉呈祥犯傷害罪，處拘役肆拾日，如易科罰金，以新臺幣壹仟元
折算壹日。
    事  實
一、劉呈祥於民國108 年3 月18日11時22分許，騎乘車牌號碼00
    0-000 號普通重型機車（下稱A 機車），行經臺北市北投區
    中央北路3 段與新興路交岔口時，因違規闖紅燈，為身穿警
    察制服、依法執行取締交通違規勤務之臺北市政府警察局北
    投分局大屯派出所警員黃柏淞發覺而予以攔停取締，劉呈祥
    因不滿黃柏淞對其開單告發，於黃柏淞於告發結束後，竟基
    於傷害犯意，騎乘A 機車發動油門往前擦碰站立於機車前方
    之黃柏淞右小腿，造成黃柏淞受有右小腿瘀傷之傷害。
二、案經黃柏淞告訴臺北市政府警察局北投分局報告臺灣士林地
    方檢察署檢察官偵查起訴。
    理  由
壹、證據能力
一、本判決後述所引之各項供述證據，檢察官、被告於審判程序
    ，對於該等證據之證據能力均表示無意見，迄於言詞辯論終
    結前均未聲明異議；本院審酌上開證據資料製作時之情況，
    尚無違法不當或證明力明顯過低之瑕疵，與本案待證事實復
    俱有關連性，依刑事訴訟法第159 條之5 規定，認以之作為
    本案證據應屬適當，該等證據均有證據能力。
二、本判決所引用資以認定事實所憑之非供述證據，並無證據證
    明係公務員違背法定程序所取得，依刑事訴訟法第158 條之
    4 反面解釋，有證據能力。
貳、實體部分
一、認定犯罪事實所憑之證據及理由：
    訊據上訴人即被告劉呈祥固坦認於上開時間，因違反交通規
    則遭當時執行勤務（妨害公務部分，詳後述）之告訴人即員
    警黃柏淞攔停舉發，並發動機車欲騎駛A 車離去時，告訴人
    擋在前方等情，惟矢口否認傷害犯行，辯稱：未撞到告訴人
    ，告訴人亦未受傷云云。經查：
  ㈠被告於上開時間，因違反交通規則遭當時執行勤務之告訴人
    攔停舉發一情，業經被告供述在卷，並有臺北市政府警察局
    舉發違反道路交通管理事件通知單附卷可參（見108年度偵
    字第4974號卷〈下稱108偵4974號卷〉第15頁），上情首堪認
    定。
  ㈡告訴人於偵查中證稱：108 年3 月18日11時20分許，被告闖
    紅燈，我將被告攔下並依法告發，結束後，被告對員警有辱
    罵的言詞，我說他妨害公務，要他不能離開，被告不聽制止
    ，發動A 機車催加油門撞到我的腳，傷勢就是這樣來的，被
    告就是有撞到我，我才去驗傷，A 機車有前進等語（見108
    年度調偵字第660號卷〈下稱108調偵660號卷〉第29、43頁）
    ，復於原審證稱：108 年3 月18日11時22分許，因被告闖紅
    燈、超速而將被告攔停舉發，請被告簽完名後，被告說不雅
    的文字，我請被告熄火，欲以是否被告妨害公務進一步調查
    ，當時被告欲騎車離去，我以言語及手勢請被告不要騎走，
    被告騎機車碰撞我的右小腿，我的右小腿瘀青，傷勢就如同
    診斷證明書上所載「右小腿瘀傷」，偵卷第16頁上方照片、
    第17頁下方照片長褲右側褲管有灰色痕跡是遭被告以機車衝
    撞造成，該照片是案發當時現場所拍攝，當時我從案發地點
    騎車前往榮總掛急診驗傷，偵卷第18頁我所指的就是當時我
    遭被告撞擊之傷勢等語（見原審易字卷第38-40頁）。並據
    證人即另一在場員警姚明光於本院審理時證稱：我們當時在
    取締交通違規勤務，在取締時看到被告有闖紅燈，違反交通
    規則，我跟黃柏淞去取締，被告離開的時候，騎乘機車有撞
    到黃柏淞，黃柏淞腳有受傷等語綦詳（見本院卷第65頁）。
    另有診斷證明書、告訴人長褲右褲管輪胎痕跡及受傷照片、
    員警配戴祕錄器檔案在卷可證（見108偵4974號卷第14、16-
    18頁、原審審易字卷證物袋）。而員警配戴祕錄器檔案經原
    審當庭勘驗祕錄器檔案：SUNP0006 .AVI ，結果為：錄影檔
    案時間4 分20秒時，可聽見A 機車轉動油門聲音，被告並將
    車頭往其右側偏，告訴人錄影鏡頭隨即偏向右側人行道，並
    聽見告訴人稱「撞到了」，再度看到被告右手臂及右後視鏡
    ，於檔案時間4 分22秒，可見被告的臉部極微貼近鏡頭並張
    口，隨後慢慢拉開距離等情，有原審勘驗筆錄附件二圖13至
    圖17在卷可憑（見原審易字卷第57-77頁），核與告訴人前
    開指訴相符。又告訴人於遭被告車輪碰撞後，曾數度抬起右
    腳、彎腰往下指向其長褲右褲管，並向被告稱車輪碰撞其腳
    等情，有原審勘驗筆錄附件四圖2 、4 、附件五在卷可憑（
    見原審易字卷第85、89、93頁），另與告訴人同時在現場執
    行勤務之警員亦指告訴人右腿質問被告「那褲子上面這是什
    麼？誰撞的」等語，有附件五圖1 附卷足憑（見原審易字卷
    第95頁），益見被告因發動機車轉動油門欲駕車離去時，A 
    車車輪擦碰告訴人右小腿前側，足認告訴人前開指訴情節，
    洵足採信。
  ㈢被告固執前詞置辯，然被告以上開方式致告訴人成傷乙情，
    已據告訴人於偵查、本院均指證不移如上，核與證人即在場
    另一員警姚明光證述情節相符。並有診斷證明書、告訴人長
    褲右褲管輪胎痕跡及受傷照片、祕錄器檔案在卷可證（見10
    8偵4974號卷第14、16-18頁、原審審易卷證物袋）。又觀之
    告訴人右小腿遭撞擊後，其所穿著之長褲右下方有輪胎痕跡
    ，而該輪胎痕跡與其右小腿前側瘀傷部位相符，有告訴人長
    褲及受傷部位照片附卷足稽（見108偵4974號卷第16-18頁）
    ，堪認被告發動機車轉動油門欲駕車離去時，A 車車輪擦碰
    告訴人右小腿前側，並造成告訴人受有上開傷害明甚，被告
    上開所辯，並無足採。
  ㈣至被告聲請向臺北市政府警察局北投分局調閱當日到場員警
    所錄影之連續未切割之秘錄器錄影檔案乙節，然查，經原審
    勘驗員警黃柏淞所配戴之秘錄器檔，係連續錄影畫面並非切
    割畫面，有原審勘驗筆錄在卷可憑（見原審易字卷第35頁）
    ，是被告陳稱卷附之員警黃柏淞所配戴之秘錄器檔案內容係
    切割未連續畫面，顯係個人臆測之詞，並無足採。另案發現
    場固有黃柏淞、姚明光2位員警，然姚明光當時並未配戴秘
    錄器，除已呈送檢察官外並無其他秘錄器檔案乙節，亦據證
    人姚明光於本院審理時證稱：當時我沒有戴祕錄器，只有黃
    柏淞有戴，都已經提供給檢察官了等語（見本院卷第66頁）
    ，且被告此部分犯行，事證已明，而本案並無另外秘錄器檔
    案，是被告聲請調查證據已無法調查，依刑事訴訟法第163
    條之2第2項第1款規定，自無調查必要。
　㈤綜述，本件事證明確，被告所辯不足採，其上開犯行堪以認
    定，應依法論科。
二、論罪：　　
　㈠被告行為後，刑法第277 條於108 年5 月29日修正公布，並
    於108 年5 月31日施行，按行為後法律有變更者，適用行為
    時之法律。但行為後之法律有利於行為人者，適用最有利於
    行為人之法律，現行刑法第2 條第1 項定有明文。經核：修
    正前刑法第277 條第1 項規定：傷害人之身體或健康者，處
    3 年以下有期徒刑、拘役或1 千元以下罰金。而修正後之刑
    法第277 條第1 項則規定：傷害人之身體或健康者，處5 年
    以下有期徒刑、拘役或50萬元以下罰金，修正後之規定並未
    更有利於行為人。經綜合上情比較之結果，應以修正前即被
    告行為時之刑法較有利於被告，依現行刑法第2 條第1 項前
    段規定，本件應適用修正前刑法。
　㈡核被告所為，係犯修正前刑法第277 條第1 項之傷害罪。
　㈢按刑法第135條第1項之罪，以對於公務員依法執行職務時施
    強暴脅迫為要件。所謂依法，指依據法令而言，故公務員所
    執行者，若非法令內所應為之職務或已執行職務完畢，縱對
    之施以強暴脅迫，除其程度足以構成他項罪名，得論以他罪
    外，要難以妨害公務論（最高法院75年度台上字第3097號判
    決意旨參照）。經查：
　⒈證人即告訴人黃柏淞於偵查中證稱：108年3月18日上午11時2
    0分許，當時劉呈祥闖紅燈，所以將劉呈祥攔下並依法告發
    ，結束後，劉呈祥對員警有謾罵的言詞，我就說他妨害公務
    ，要他不能離開，劉呈祥不聽制止，就發動機車並催油門撞
    到我的腳，傷勢就這樣來等語（見108調偵660號卷第29頁）
    。依黃柏淞上開證述，可知被告騎乘A機車擦碰其右小腿時
    ，其依法取締告發被告違反交通規則之職務已結束甚明。
　⒉審之告訴人於偵查中上開證述，可知告訴人認被告涉有妨害
    公務犯行之依據，乃係其依法取締告發被告違反交通規則之
    職務已結束後，認被告對其謾罵，然就被告究如何對其謾罵
    ？謾罵內容為何？依原審勘驗員警黃柏淞所配戴秘錄器檔案
    ，勘驗結果並未有被告謾罵告訴人之言詞，有原審勘驗筆錄
    在卷可按（見原審易字卷第35-36、53-99頁）。且告訴人黃
    柏淞於偵查中亦證稱：我只記得是謾罵的字句，實際上劉呈
    祥說什麼我不記得等語（見108調偵660號卷第29頁），繼於
    本院審理時證稱：「（被告當時所說的穢言為何？）就是不
    雅的話，因為他講得很快，我也不能亂講，就是對我們言語
    不尊敬的話，我現在不能轉述，我不能亂說，我要以現場的
    錄音為準。」「我不能亂講，我只記得被告當時在罵人。」
    等語（見本院卷第67頁），依告訴人證述並無法具體描述被
    告當時究有何謾罵之言詞，且被告亦否認有謾罵員警之言詞
    ，依「罪證有疑，利於被告」原則，自難以員警黃柏淞無法
    確認之被告謾罵穢語內容，遽認被告有此部分妨害公務犯行
    。
　⒊另依原審勘卷附驗警秘錄器檔案內容，固有被告與員警黃柏
    淞爭執場面及言語，被告語氣、態度非佳，然刑法第2 編分
    則第5 章規定之妨害公務罪章，所保護之法益，係貫徹國家
    合法意志之國家法益，亦即僅限於公務員於合法職務行為中
    ，若已執行完畢即非本罪章保護之法益。本件被告既在員警
    執行取締交通違規職務完畢後，對員警有上述傷害行為，依
    上開說明，除論處被告傷害罪外，要難以妨害公務罪相繩。
三、撤銷原判決之理由：　　
  ㈠原判決以被告犯罪事證明確，而予論罪科刑，固非無見。惟
    查，被告之行為與刑法第135 條第1 項之妨害公務罪構成要
    件有間，原判決認被告所為亦構成妨害公務罪（此部分檢察
    官並未起訴），與所犯傷害罪間，具想像競合犯裁判上一罪
    關係，為起訴效力所及，併予以審理，容有未洽。被告上訴
    否認傷害犯行固無理由，然其否認有妨害公務犯行，則有理
    由，原判決既有上開可議之處，應由本院撤銷改判。
　㈡爰審酌被告因不滿公務員依法取締交通違規行為，而與開單
    舉發之告訴人發生言語爭執，於員警舉發完必後，尚未允許
    其離去之際，騎車擦碰員警右小腿，並因而致告訴人受有右
    小腿瘀傷之傷勢，所為實值非難，兼衡其受有國中肄業智識
    程度、從事園藝工作，家庭生活、經濟狀況及犯後態度等一
    切情狀，量處如主文第2項所示之刑，並諭知易科罰金之折
    算標準。
據上論斷，應依刑事訴訟法第369條第1項前段、第364條、第299
條第1項前段，判決如主文。　　
本案經檢察官蔡東利提起公訴，檢察官何嘉仁到庭執行職務。
中　　華　　民　　國　　109 　年　　7 　　月　21 　　日
                  刑事第四庭  審判長法　官  陳筱珮
                                    法　官  陳玉雲
                                    法　官  邱滋杉
以上正本證明與原本無異。
不得上訴。
                                    書記官  陳淑婷
中　　華　　民　　國　　109 　年　　7 　　月　　22　　日
附錄：本案論罪科刑法條全文　　　　　　　　　　　
修正前中華民國刑法第284條
因過失傷害人者，處6月以下有期徒刑、拘役或5百元以下罰金，
致重傷者，處1年以下有期徒刑、拘役或5百元以下罰金。
從事業務之人，因業務上之過失傷害人者，處1年以下有期徒刑
、拘役或1千元以下罰金，致重傷者，處3年以下有期徒刑、拘役
或2千元以下罰金。